臺灣高等法院民事判決　　　　　　　　 96年度重上字第110號
上訴人即　　甲○○
附帶被上訴人乙○○
　　　　　　　　　　　　號
上列二人共同
訴訟代理人　呂光武律師
被　上訴人　丙○○　　住台北縣三重市○○街405號2樓
即附帶上訴人
訴訟代理人　李美寬律師
上列當事人間返還價金事件，上訴人對於中華民國95年12月7日
臺灣板橋地方法院95年度重訴字第218號第一審判決提起上訴，
被上訴人為附帶上訴及訴之擴張，本院於96年8月7日言詞辯論終
結，判決如下：
    主  文
上訴及附帶上訴均駁回。
上訴人應再給付被上訴人新台幣柒拾玖萬壹仟零玖拾陸元。
第二審訴訟費用關於上訴部分，由上訴人負擔；附帶上訴部分
，由被上訴人附擔。
擴張之訴訴訟費用由上訴人負擔。
本判決第二項所命給付，於被上訴人供擔保新台幣貳拾柒萬元後
得假執行，但上訴人如於假執行程序實施前，以新台幣元柒拾玖
萬壹仟零玖拾陸元為被上訴人預供擔保，得免為假執行。
原判決命上訴人所為之給付，其中新台幣壹仟伍佰萬元本息部分
及本判決第二項命上訴人所為之給付，應於被上訴人塗銷合併、
分割後之坐落台北縣蘆洲市○○段754、754-1、754-2、754-3、
754-4、754-5、754-6、754-7等地號土地，上訴人甲○○、乙○
○各應有部分1/7之預告登記之同時履行之。
    事  實
甲、上訴人即附帶被上訴人方面：
壹、聲明：
一、原判決不利於上訴人部分均廢棄。
二、第一項廢棄部分，被上訴人在第一審之訴駁回。
三、對造附帶上訴及訴之擴張均駁回。
四、附帶被上訴人如受不利判決，願供擔保，請准免為假執行。
貳、陳述：除與原判決記載相同者外，補稱略以：
一、系爭買賣契約約定之違約金過高，請求減至新台幣551萬
    3580元以示公允。
二、系爭買賣契約既經被上訴人解除，被上訴人應負塗銷預告登
    記之義務，俾回復系爭買賣契約訂立前之狀態。
三、上訴人享有同時履行抗辯權，就返還受領之買賣價款之遲延
    責任，自上訴人行使同時履行抗辯權時，溯及的消滅。
乙、被上訴人即附帶上訴人方面：
壹、聲明：
一、駁回對造之上訴。
二、
(一)、原判決駁回附帶上訴人後開之訴部分廢棄。
(二)、前開廢棄部分，附帶被上訴人應再給付附帶上訴人新台幣（
    下同）750萬元，及自民國95年6月27日起至清償日止，按年
    息百分之5計算之利息。
(三)、附帶上訴人願供擔保，請准宣告假執行。
三、訴之擴張：
(一)、上訴人應給付被上訴人79萬1096元整。
(二)、被上訴人願供擔保，請准宣告假執行。
貳、陳述：除與原判決記載相同者外，補稱略以：
一、本件無同時履行抗辯適用。
二、被上訴人於兩造簽約時（94年6月7日）即支付簽約款1500
    萬元，依民法第259條第2款規定，被上訴人自得請求自94
    年6月7日起算之利息。本案經被上訴人聲請假執行後，上訴
    人業已清償原審判決之本金及利息，爰追加請求94年6月7日
    至95年6月26日（計1年又20天）之利息，計79萬1096元。
    理  由
一、被上訴人於原審主張兩造間94年6月7日所訂買賣契約經其解
    除，請求上訴人返還已付價金1500萬並給付違約金，暨自起
    訴狀繕本送達翌日（即95年6月27日 起）之法定遲延利息。
    於本院主張其於兩造簽約時（94年6月7日）即支付簽約款15
    00萬元，依民法第259條第2款規定，被上訴人得請求自94年
    6月7日起算之利息，爰追加請求1500萬元自94.6.7至95.6.2
    6期間之利息79萬1096元，核係擴張應受判決事項之聲請，
    依民事訴訟法第446條第1項但書、第255條第1項第3款規定
    ，應予許可。
二、被上訴人主張：兩造於民國94年6月7日簽訂土地買賣契約書
    （下稱系爭契約），約定上訴人就其所有坐落台北縣蘆洲市
    ○○段754、755、756、757、758、759地號，應有部分各7
    分之1，正辦理分割手續中之共有土地，於前開土地辦理共
    有物分割完成後，移轉面積612.62坪，如該契約附圖所示斜
    線部分之新地號土地所有權全部予被上訴人，買賣價金為新
    台幣（以下同）3675萬7200元，被上訴人於當日依約給付簽
    約款1500萬元，系爭契約第9條第2項約定賣方違約時，買方
    得解除契約，賣方應加倍給付已收之價款作為懲罰性違約金
    。上訴人並於系爭契約補充條款內承諾本買賣標的之共有物
    分割手續應於94年11月30日前完成。詎上訴人遲未能完成系
    爭土地分割手續，致被上訴人未能取得上開附圖所示斜線部
    分之土地所有權。被上訴人乃於95年4月25日催告上訴人於
    文到7日內履行將上開約定土地移轉予被上訴人，但上訴人
    仍迄未能履行，顯已違約。茲以95年5月23日起訴狀繕本送
    達上訴人為解除契約之意思表示。系爭契約既經被上訴人解
    除，上訴人應返還受領之價金1500萬元，及附加自受領時起
    之利息，並應依系爭契約第9條第2項約定給付懲罰性違約金
    1500萬元。爰訴請上訴人應連帶給付3000萬元及自起訴狀繕
    本最後送達翌日（即95年6月27日）起至清償日止按年息百
    分之5計算之利息，並於本院擴張聲明請求上訴人給付已付
    價金1500萬元自94年6月7日至95年6月26日之利息計79萬109
    6元。
    上訴人對兩造訂立系爭契約，約定如上述，被上訴人於94年
     6月7日給付價金1500萬元，其未能於被上訴人95年4月25日
    催告後7日內依約將被上訴人買受之土地所有權移轉予被上
    訴人，系爭契約經被上訴人解除等情不爭執。惟辯以其於95
    年9月8日即提起分割共有物之訴，已於96年3月和解，是被
    上訴人不要土地了。本件約定之違約金過高，應予核減為55
    1萬3580元。又系爭土地經被上訴人辦理預告登記，系爭契
    約既經被上訴人解除，溯及簽約時失其效力，則本於系爭契
    約所生所有權移轉登記權當然消滅，為保全該請求權所為之
    預告登記隨之失所附麗，被上訴人負有回復原狀即塗銷預告
    登記之義務，上訴人就返還受領價金部分為同時履行抗辯。
    上訴人就返還受領之買賣價款之遲延責任，自上訴人行時同
    時履行抗辯權同時溯及消滅等語。
    （原審判命上訴人應給付被上訴人2250萬元及自95.6.27日
    起之遲延利息。駁回被上訴人其餘之訴。上訴人就其敗訴部
    分提起上訴。被上訴人就原審駁回其請求上訴人給付750萬
    元部分提起附帶上訴，並為訴之擴張）
三、本件兩造不爭執事項如下述：
(一)、兩造於94年6月7日簽訂系爭契約，約定如上述，被上訴人於
    簽約日給付上訴人甲○○、乙○○二人價金各750萬元（合
    計1500萬元）。系爭契約第9條第2項約定「賣方如有違約不
    賣或不履行契約義務致使買方不能取得完整不動產時，即視
    為賣方違約，經買方催告三日內仍不履約時，買方得解除契
    約，賣方應加倍給付已收之價款及買方因本案所發生之切費
    用予買方，作為懲罰性之違約金」。同條第3項約定「前兩
    項違反義務之一方經他方催告而於催告期間履行者，仍應按
    每日以未付價款千分之五支付延遲違約金。若違約方無法於
    對方限期內清理完畢，除依違約處罰外，對方並得逕行解除
    契約。如因此致受損害，違約之一方須付完全法律及賠償責
    任」。上訴人未依系爭契約補充條款內承諾於94.11.30前完
    成系爭買賣標的之共有物分割手續，被上訴人於95年4月25
    日催告上訴人於文到7日內履行將上開約定土地移轉予被上
    訴人，上訴人未依限履行，被上訴人依系爭契約第9條第2項
    約定，以本件95.5.23起訴狀繕本送達上訴人為解除系爭契
    約之意思表示，系爭契約業經被上訴人合法解除等情，有被
    上訴人提出之系爭契約、支付價金之支票2紙、被上訴人委
    任律師所發95.4.25催告函等稽（見原審卷第6-18頁）。
(二)、被上訴人為保全系爭契約所生之所有權移轉登記請求權，請
    求地政機關就上訴人甲○○、乙○○所有系爭754、755、75
    6、757、758、759地號6筆土地應有部分各1/7辦理預告登記
    ，三重地政事務所依94年12月22日收件重登字第333460號就
    系爭土地所有權人乙○○權利範圍7分之1及所有權人甲○○
    權利範圍7分之1，於94年12月23日辦理預告登記，有土地登
    記簿謄本可稽（見本院卷第97-114頁）。
(三)、嗣上開754、755、756、757、758、759地號6筆土地，於96.
    5.1合併為754地號，又分割增加754-1、754-2、754-3、754
    -4、754-5、754-6、754-7地號，原預告登記移載至754、75
    4-1、754-2、754-3、754-4、754-5、754-6、754-7地號，
    有土地登記簿謄本可稽（見本院卷第116-147頁）。
四、被上訴人主張系爭契約業經其合法解除，請求上訴人返還受
    領之價金1500萬元及給付懲罰性違約金1500萬元，合計3000
    萬元及自起訴狀繕本最後送達翌日（即95年6月27日）起至
    清償日止按年息百分之5計算之利息，暨上訴人給付已付價
    金1500萬元自94年6月7日至95年6月26日之利息計79萬1096
    元。上訴人則以上開情詞置辯。茲審酌如下：
(一)、返還價金1500萬元及自94.6.7起至清償日止之遲延利息部分
    ：
１、按契約解除時，當事人之一方受領之給付為金錢者，依民法
    第259條第2款之規定，當然應附加自受領時起之利息償還他
    方，並非須經他方之催告始發生附加利息之義務（最高法院
    28年上字第576號判例意旨參照）。上訴人抗辯其享有同時
    履行抗辯權，就返還受領之買賣價款之遲延責任，自上訴人
    行使同時履行抗辯權時，溯及的消滅云云，尚非可採。
２、上訴人甲○○、乙○○二人於94.6.7分別受領價金750萬元
    ，從而被上訴人請求上訴人甲○○、乙○○給付1500萬元及
    自95年6月27日起至清償日止按年息百分之5計算之利息，暨
    1500萬元自94年6月7日至95年6月26日（計1年又20天）之利
    息，計79萬1096元（1500萬*5%*385/365=7 9萬1096元），
    核屬有據，應予許可。
(二)、給付懲罰性違約金1500萬部分：
１、按約定違約金額過高者，法院得減至相當之數額，民法第25
    2條定有明文。衡量違約金是否相當，須依一般客觀事實、
    社會經濟狀況及當事人所受損害等情形，以為酌定標準。
２、系爭契約第9條第2項約定違約者應給付懲罰性違約金。同條
    第3項另約定違約之一方除須給付第2項懲罰性違約金，他方
    如因此致受損害，違約一方尚須負賠償責任。本件被上訴人
    係依系爭契約第9條第2項約定請求懲罰性違約金。
    查兩造於94.6.7訂立系爭契約，被上訴人購買上訴人因繼承
    取得之754地號等6筆土地7分之1權利範圍共計7分之2，兩造
    約定於辦理繼承登記及共有物所有權分割登記，將該契約圖
    示部分移轉登記予被上訴人。系爭土地於94.6.14辦理繼承
    登記。兩造訂立補充條款，上訴人應於94.11.30前完成共有
    物分割手續，上訴人並出具同意書由被上訴人於94年12月23
    日辦理預告登記。被上訴人於95年4月25日委請律師催告上
    訴人限期履行，並以95年5月23日起訴狀送達解除契約。上
    訴人則於95年9月8日訴請裁判分割（見原審卷第56頁），嗣
    於於96年3月30日調解成立作成調解筆錄（見本院卷第181頁
    ），上開754地號等6筆土地，於96年5月1日合併為754地號
    ，又分割增加754-1、754-2、754-3、754-4、754-5、754-6
    、754-7等地號。依上述情形，堪認上訴人就履行其系爭契
    約之義務，並未有故意拖延違約情事，上訴人未能依限辦理
    ，應係共有人意見不一所致。另查系爭土地位於蘆洲市，兩
    造94.6.7訂約時，公告現值一平方公尺為1萬6600元，其96.
    1月公告現值為一平方公尺1萬7400元（見本院卷第58、59頁
    ），公告現值上升未及10%(17400/16600=1.048），雖被上
    訴人謂上訴人以一坪6萬元出售予伊，上訴人違約後以一坪
    11萬元出售予第三人，惟為上訴人否認，被上訴人亦未舉證
    證明，是尚難認為真正。本院斟酌上訴人違約情狀及系爭土
    地公告現值變動狀況，認被上訴人請求上訴人給付懲罰性違
    約金1500萬元，實屬過高，應核減至750萬元始為適當，超
    過部分不能准許。從而被上訴人請求上訴人給付違約金1500
    萬元及自95.6.27起之遲延利息，於750萬元本息部分為有理
    ，應予許可，逾此部分為無理由，不應准許。
(三)、上訴人就返還價金部分主張同時履行抗辯（見本院卷第165
    頁）：
    按契約解除，雙方互負回復原狀之義務，民法第259條定有
    明文。當事人因契約解除而生之相互義務，依同法第261條
    規定準用同法第264條同時履行抗辯權之規定。又預告登記
    之塗銷，應提出原預告登記請求權人之同意書，土地登記規
    則第146條第1項定有明文。
    查被上訴人為保全系爭買賣契約所生之所有權移轉登記請求
    權，兩造乃因而約定就系爭土地申辦預告登記。而系爭契約
    既經被上訴人合法解除，被上訴人即應回復原狀，塗銷預告
    登記。是上訴人所負返還價金之義務，與被上訴人塗銷系爭
    土地上訴人甲○○、乙○○二人應有部分各1/2之預告登記
    ，在實質上有其牽連性，基於公平原則，應類推適用關於同
    時履行之抗辯。從而，上訴人就被上訴人請求其返還價金15
    00萬元及附加自受領時（94.6.7）起之利息部分為同時履行
    之抗辯，主張應於被上訴人塗銷合併、分割後之坐落台北縣
    蘆洲市○○段754、754-1、754-2、754-3、754-4、754-5、
    754-6、754-7等地號土地，上訴人甲○○、乙○○各應有部
    分1/7之預告登記之同時履行之，即非無據。
五、綜上所述，兩造系爭契約經被上訴合法解除，被上訴人請求
    上訴人給付受領之價金1500萬元及自95年6月27日起至清償
    日止按年息百分之5計算之利息為有理由，應予許可。被上
    訴人依系爭契約第9條第2項請求上訴人給付違約金1500萬元
    及自95.6.27起之遲延利息，於750萬元本息部分為有理由，
    應予許可，逾該數額之請求，為無理由，應予駁回。
    原審就被上訴人之請求應予許可部分，為上訴人敗訴之判決
    ，核無違誤，上訴意旨指摘原判決該部分不當，求予廢棄，
    為無理由，應予駁回。原審就被上訴人之請求不應許可部分
    ，為被上訴人敗訴之判決，亦無不當，被上訴人提起附帶上
    訴，指摘原判決此部分不當，亦無理由，應予駁回。
    被上訴人於本院為訴之擴張，請求上訴人給付受領價金1500
    萬元自94年6月7日至95年6月26日之利息，79萬1096元，為
    有理由，應予准許，併依兩造之聲請，定相當之擔保為准、
    免假執行之宣告。
    又上訴人就被上訴人於原審請求返還價金1500萬元及自95.6
    .27 起至清償日止之利息，暨於本院訴之擴張請求79萬1096
    元部分為同時履行抗辯，既屬正當，本院爰命上訴人就此部
    分之給付於被上訴人塗銷合併、分割後之坐落台北縣蘆洲市
    ○○段754、754-1、754-2、754-3、754-4、754-5、754-6
    、754-7等地號土地，上訴人甲○○、乙○○各應有部分1/7
    之預告登記之同時為之。
六、本件事證已明，兩造其餘攻擊防禦方法，經核與本判決之結
    果不生影響，爰不一一論述。
七、據上論結，本件上訴及附帶上訴為無理由，被上訴人擴張之
    訴為有理由，依民事訴訟法第449條第1項、第78條、第463
    條、第390條第2項、第392條後段，判決如主文。
中　　華　　民　　國　　96　　年　　8　　月　　21 　日
                    民事第八庭
                        審判長 法　官 劉勝吉
　　　　　　　　　　　　　   　法　官 連正義
　　　　　　　　　　　　　   　法　官 滕允潔
正本係照原本作成。
如不服本判決，應於收受送達後20日內向本院提出上訴書狀，其
未表明上訴理由者，應於提出上訴後20日內向本院補提理由書狀
（均須按他造當事人之人數附繕本）上訴時應提出委任律師或具
有律師資格之人之委任狀；委任有律師資格者，另應附具律師資
格證書及釋明委任人與受任人有民事訴訟法第466條之1第1項但
書或第2項（詳附註）所定關係之釋明文書影本。
中　　華　　民　　國　　96　　年　　8 　　月　　21　　日
　　　　　　　　　　　　　　　 書記官 黃麗玲
附註：
民事訴訟法第466條之1（第1項、第2項）：
對於第二審判決上訴，上訴人應委任律師為訴訟代理人。但上訴
人或其他法定代理人具有律師資格者，不在此限。
上訴人之配偶、三親等內之血親、二親等內之姻親，或上訴人為
法人、中央或地方機關時，其所屬專任人員具有律師資格並經法
院認為適當者，亦得為第三審訴訟代理人。
